【裁判字號】    95,易,55
【裁判日期】    950831
【裁判案由】    詐欺
【裁判全文】
台灣基隆地方法院刑事判決                95年度易字第55號
公  訴  人  台灣基隆地方法院檢察署檢察官
被      告  王明和
上列被告因詐欺案件，經檢察官提起公訴（94年度偵緝字348號
），本院判決如下：
    主  文
乙○○無罪。
    理  由
壹、公訴意旨
    公訴意旨略以：被告乙○○意圖為自己不法之所有，於民國
    93年10月8 日（契約書及起訴書均誤載為92年10月8 日）上
    午8 時50分許，至基隆市○○區○○街122 之5 號，佯稱欲
    承租營業小客車營生，使告訴人冠威交通有限公司陷於錯誤
    ，而與被告簽訂計程車租賃契約書，並即交付告訴人所有之
    5E-597號營業小客車，以供被告駕駛，雙方約定被告每日應
    繳納租金新台幣（下同）800 元。未料，被告詐得上開營業
    小客車後，即四處藏匿，從未繳納租金，且駕駛上開車輛之
    多筆交通違規亦未繳付罰金30400 元，經告訴人多方查訪，
    始知被告居無定所，所留之聯絡地址及電話均非其所有；94
    年2 月18日凌晨三時許，在基隆市八堵附近，被告因肇事而
    逃逸後，該車才被告訴人發現而領回，因認被告涉犯刑法第
    339 條第1 項之詐欺取財罪云云。
貳、公訴論據
    公訴人認為被告涉有前述罪嫌，係以前揭事實業據告訴人之
    代理人甲○○指訴歷歷，核與證人劉正容所證述之情節相符
    ，並有計程車租賃契約書、租金繳納記錄表及交通違規查詢
    表各一紙在卷可稽，而為其論據。
參、被告辯解
    被告固坦承於上開時地向告訴人租用前開營業小客車，並於
    計程車租賃契約上留下他人之行動電話號碼，且從未繳納租
    金，亦未繳納交通違規罰金等事實，惟堅詞否認其有任何詐
    欺取財之犯行，於偵查中辯稱：租車時，是劉正榮陪其前往
    ，故而留下劉正榮之行動電話；其在三、四年前中風，故無
    法跑車云云（94年偵字第348 號卷第20頁）；於審判中或辯
    稱：其是向丙○○太租車，在租車前中風，左側手腳不能動
    ，只有右手可以開車；租車後沒幾天，情況更嚴重；因為生
    意不好，無法繳納租金和違規罰款云云（本院950609訊問筆
    錄第2 頁）；或辯稱：其在租車後不到十天就中風，在基隆
    長庚醫院住院四、五月云云（950619準備程序筆錄第2 頁）
    。
肆、證據法則
一、無罪推定原則與證據裁判原則
    按被告未經審判證明有確定前，推定其為無罪；犯罪事實應
    依證據認定之，無證據不得認定犯罪事實，刑事訴訟法第15
    4 條定有明文。
二、超越合理懷疑原則與罪疑利益歸被告原則
    其次，被告或共犯之自白不得作為有罪判決之唯一證據；仍
    應調查其他必要之證據，以察其是否與事實相符，刑事訴訟
    法第156 條第2 項亦規定甚詳。申言之，被告之自白縱使具
    有任意性，苟無補強證據，亦無從擔保自白之真實性，以是
    之故，立法推定其證據證明力不足，必待第二證據即補強證
    據出現，始得察其自白是否與事實相符。被告以外之人所為
    之供述證據，無論出於共犯、同案被告、被害人、告訴人或
    證人，其證據價值更為薄弱，縱使證人有具結偽證之處罰，
    亦無從擔保其證言之真實性，如係此等之人所為單一之指述
    ，當然推定其證據證明力不足，無需探究其指述之真實性如
    何。此所以有數量法則（數量規則）之產生。蓋數量法則乃
    證據容許性規則之一，而補強法則乃數量法則之一。除前述
    被告之自白必須補強證據加以補強外，主要待證事實需有證
    人（廣義證人包括共犯、同案被告、被害人、告訴人等）二
    人以上，亦即單一證人之證言，仍須依其他第二證據加以補
    強（見陳樸生著刑事證據法第七章第三節第0534頁）。進而
    言之，自白係被告之認罪行為，其證據證明力最強，立法猶
    規定不得作為有罪判決之唯一證據；則舉重以明輕，被告以
    外之人之指述或證述，尤亦不得作為有罪判決之唯一證據。
    復次，在證據法則上，補強證據必須補強待證事實，至任何
    人均無可置疑之地步，亦即必須符合「超越合理懷疑原則」
    ，始得據以論罪；其尚有疑者，利益應歸被告，依「罪疑利
    益歸被告原則」，仍應為有利被告事實之認定。申言之，當
    證據資料尚有對被告有利之合理可疑存在時，如無法依客觀
    方法排除此項合理之可疑，則依罪疑利益歸被告原則，不得
    僅以此項證據資料作為有罪判決之依據；在欠缺補強證據足
    以補強之際，仍應為被告無罪之諭知。其次，認定被告有罪
    之事實應憑證據；如未能發現相當之證據，或證據不足以證
    明，自不能以推測或擬制之方法，以為裁判之基礎；且認定
    事實所憑之證據，其為訴訟上之證明，須達於通常一般人均
    不致有所懷疑，而得確信其為事實之程度者，始得據為有罪
    之認定；倘其證明尚未達到此一程度，而有合理之懷疑存在
    時，尚難為有罪之認定基礎；苟積極證據不足為不利於被告
    事實之認定時，即應為有利於被告之認定，更不必有何有利
    之證據；亦即如無確切之積極證據，足以證明犯罪事實，即
    令被告不能為有利之反證，亦不能遽論以罪責，此亦為刑事
    司法實務向來之見解（最高法院30年上字第816 號、40年台
    上86號、70年台上字第2368號、76年台上字第4986號判決參
    照）。徵諸被告既有不自證己罪之特權，亦無自證無罪之義
    務，此乃當然之法理。
三、告訴人之單一指訴
    何況，告訴人之告訴，係以使被告受刑事訴追為目的，是其
    陳述是否與事實相符，仍應調查其他證據以資審認；即告訴
    人之指訴係以使被告入罪為目的，故多作不利於被告之陳述
    ，自不得以其指訴為被告犯罪之唯一證據，仍必須調查其他
    證據證明告訴人之指訴與事實相符，始可採為證據。再被害
    人之陳述如無瑕疵，且就其他方面調查又與事實相符，固足
    採為科刑之基礎，倘其陳述尚有瑕疵，則在未究明前，遽採
    為論罪科刑之依據，即難認適法（最高法院52年台上字第
    1300號、61年台上字第3099號判例意旨參照）。
四、詐欺取財罪之構成要件
    再者，刑法第339 條之詐欺取財罪，係以行為人施用詐術使
    人陷於錯誤，且於行為之初，行為人即已具有不法所有或得
    財產上不法利益之意圖，為其構成要件。債務人於債之關係
    成立後，如有債務不履行之情形，在一般社會經驗上可能之
    原因甚多，縱令出於惡意而有遲延給付或不為給付之情事，
    苟無足以證明行為人於債之關係發生時，即故意藉此從事財
    產犯罪之積極證據，根據刑事訴訟法第154 條之規定，仍不
    得僅以債務不履行之客觀事態，推定債務人自始有詐欺取財
    之不法所有意圖。
伍、無罪理由
一、告訴人之代理人甲○○供稱：簽約之人是告訴人之司機丙○
    ○所簽，再拿回公司蓋章，車子及車牌是向告訴人所拿取等
    語（94年偵字第348 號卷第29頁）；並於本院審判中具結後
    以證人身分證稱：車子是告訴人之瑞芳分公司所出租（9507
    19審判筆錄第卷第29頁）；車子是透過丙○○租給被告，車
    先交給丙○○，簽約時，告訴人公司人員並不在場；丙○○
    是仲介之性質，惟丙○○現在找不到人（950719審判筆錄第
    卷第6 頁）等語。其次，陪同前往租車之證人劉正容於偵查
    中具結後亦證稱：租車地點在台北縣瑞芳鎮四腳亭車主之住
    處，車主姓黃，車主當場將車交付被告，被告才以該車載其
    回家；被告只開三個月之計程車，車主就向被告討回該車；
    平時，被告都睡在車上（94年偵字第348 號卷第48頁）。兩
    者所證述之內容對照以觀，可見證人丙○○是代理告訴人在
    出租小客車；車是由告訴人提供，而由證人丙○○交付被告
    ；契約是由告訴人填妥出租人資料並蓋章，再由證人丙○○
    提出而與被告簽約，並非告訴人直接與被告簽約，亦非告訴
    人直接交車給被告無訛。準此，足見被告辯稱：該車是向丙
    ○○所承租一節，信而有徵，並非虛構。因此，證人甲○○
    於本院審判時指稱被告租車時之行動正常；被告簽約後，藉
    詞借影印證件，將車開走，一去不回云云（950719審判筆錄
    第4 頁、第5 頁），應係聽聞自丙○○之說詞，並非證人甲
    ○○所親自見聞，乃審判外之言詞陳述，依刑事訴訟法第15
    9 條傳聞證據排除法則之規定，應無證據能力，不得作為證
    據。
二、證人丙○○經檢察官傳喚而不到庭，再經拘提亦未拘獲，本
    院再傳亦同，有送達證書二紙及拘票一紙附卷足憑。證人丙
    ○○既未到庭，則被告是否詐欺取財，只得依據其他證據加
    以判斷。然則，證人丙○○雖未到庭，惟被告辯稱：其曾打
    電話給證人丙○○，證人丙○○表示待其方便時再繳錢即可
    一節（950816審判筆錄第4 頁），極有可能為真，並無客觀
    事實足以反駁，對於被告有利之合理懷疑於此存在，自應為
    有利被告事實之認定。被告如有詐欺取財之故意或不法所有
    之意圖，逃之夭夭唯恐不及，自不可能去電請求延緩清償。
    茲被告既有去電請求延期清償，其不具無詐欺取財之故意，
    亦無不法所有之意圖，應堪認定。
三、卷附財團法人長庚醫院基隆分院95年7 月10日（95）長庚院
    基字第0769號函附被告自90年9 月21日起之就診記錄顯示，
    被告於90年9 月22日，因陳舊性腦中風住院，於90年10月1
    日出院，陸續追蹤治療至93年6 月7 日止，即未再有就診之
    記錄。由此可見被告於審判中改稱其在租車前中風，或改稱
    後不到十天就中風，並在基隆長庚醫院住院四、五月云云，
    均不實在，而以其在偵查中所稱三、四年前中風之說詞，較
    為可信。然則，被告所辯中風情節固有時間上之矛盾，惟被
    告因中風而接受長期治療之情節，的確屬實；何況，衡之經
    驗法則，中風後之復原情形因人而異，二次中風或時好時壞
    之情形並不違背常情。因此，被告因中風而無力營業或營業
    不善之情節，不難想見，是以被告辯稱：其因中風而致計程
    車生意不好，無法繳納租金和違規罰款一節，極有可能為真
    ，無法以客觀之方法加以排除，對於被告有利之合理懷疑於
    此存在，自應為有利於被告事實之認定，無從僅以其事後未
    繳租金和違規罰款一節，反推其在租車之初即具有不法所有
    之意圖或詐欺取財之故意。
四、證人劉正容於偵查中具結證稱：被告租車前是借住在其住處
    （94年偵緝字第348 號卷第59頁）；當時是被告邀約，其才
    與被告一起去租車；因為被告並無手機，其才將自己之手機
    號碼給被告，由被告轉交丙○○；新豐街之住址是其妻所居
    住，因彼此已經離婚；被告目前居無定所，平常都睡在計程
    車上等情（94偵緝字第348 號卷第48頁、第49頁），均與被
    告所供情節相符，足見被告所辯並非虛假。準此以觀，被告
    既要租車，自須在契約上填寫聯絡電話及地址，惟被告既無
    聯絡電話又居無定所，則其填寫證人劉正容之電話以及其前
    妻之地址，並非不合情理，自難以此推論被告於簽約之初，
    即有詐欺取財之故意或不法所有之意圖。因此，被告從未繳
    交過租金及罰金固然屬實，惟被告既於租車前即已中風數年
    ，計程車生意又不好，且被告亦表明還錢之意願，則單憑被
    告未繳納租金及罰金一事，僅能認定被告於簽約後無能力履
    行債務，尚無法認定被告於簽約時即具有詐欺取財之故意或
    不法所有之意圖。
五、綜上所述，本案並無積極證據足以證明被告於簽約之初即具
    有詐欺取財之故意或不法所有之意圖，而被告辯稱其租車前
    即已中風，計程車生意不好以致無法繳納租金及罰單一節，
    極有可能存在，無法以客觀之方法加以排除，對被告有利之
    合理懷疑於此存在。因此，依「罪疑利益歸被告原則」，自
    應為有利被告事實之認定，亦即任何理性第三人對此均有合
    理懷疑之空間，足以認為被告並無詐欺取財之犯行。若僅以
    告訴人之指訴而推定被告犯罪，顯然無法至任何人均無可置
    疑之地步，亦即無法符合「超越合理懷疑原則」。此外，復
    查無其他積極證據足以證明被告有何被訴之犯行，揆諸前述
    規定，不能證明被告犯罪，自應為其無罪之諭知。
陸、據上論斷
    應依刑事訴訟法第301條第1項判決如主文。
本案經檢察官丁○○到庭執行職務
中    華    民    國    95    年    8     月    31    日
                  刑事第五庭審判長法  官  陳  志  祥
                                  法  官  陳  玉  雲
                                  法  官  楊  皓  清
以上正本證明與原本無異。
如不服本判決，應於收受送達後10日內，向本院提出上訴狀，敘
述上訴之理由，上訴於台灣高等法院，並應按他造當事人之人數
附具繕本。
中    華    民    國    95    年          月          日
                                  書記官  陸  清  敏


司法院資訊處製作；財團法人民間司法改革基金會備份。
